---
title: "Predição do Campeonato Brasileiro 2026 por Monte Carlo"
subtitle: "Laboratório 1 — ME524, Unicamp (2026)"
author: "Nome dos integrantes do grupo"
date: "`r Sys.Date()`"
output:
  html_document:
    toc: true
    toc_float: true
    number_sections: true
---

```{r setup, include=FALSE}
knitr::opts_chunk$set(echo = TRUE, message = FALSE, warning = FALSE)
library(dplyr)
library(tidyr)
library(ggplot2)

# Carrega as funcoes do pacote (R/) -- este arquivo fica em docs/, entao os
# caminhos abaixo sao relativos a raiz do repositorio.
for (arquivo in list.files("../R", pattern = "\\.R$", full.names = TRUE)) {
  source(arquivo)
}
```

# Introdução

Este relatório estima a força de ataque ($\theta$) e defesa ($\phi$) de cada
time do Campeonato Brasileiro 2026 a partir dos jogos já disputados, simula
os jogos pendentes segundo o modelo de gols por Poisson do enunciado e usa
as simulações para responder às perguntas do laboratório (ver
[`docs/enunciado.md`](enunciado.md)). As decisões de modelagem dadas pelo
enunciado estão documentadas como ADRs em
[`.ai/modelagem.md`](../.ai/modelagem.md); este relatório segue essas
decisões e só implementa o que está em aberto para o grupo (a atividade
extra, na última seção).

O código usa exclusivamente as funções do pacote (`R/*.R`), já testadas em
`tests/testthat/`; nenhuma lógica de estimação, simulação ou classificação é
reimplementada aqui.

# Preparação dos dados

```{r carregar-dados}
jogos <- carregar_jogos("../data/raw/brasileirao_2026.csv")
disputados <- jogos_disputados(jogos)
pendentes <- jogos_pendentes(jogos)

cat("Jogos disputados:", nrow(disputados), "| pendentes:", nrow(pendentes), "\n")
```

```{r profiling-dados}
range(table(c(disputados$time_mandante, disputados$time_visitante)))
```

Os 20 times não têm exatamente o mesmo número de jogos disputados (algumas
rodadas ainda estão incompletas), então $\theta$/$\phi$ comparam times com
bases amostrais um pouco diferentes. Como são médias *por jogo*, isso não
enviesa a estimativa, só afeta a precisão relativa entre times (ver
intervalos de confiança na seção de bootstrap).

# Estimação de $\theta$ e $\phi$

```{r estimar-parametros}
parametros <- estimar_parametros(disputados)
head(parametros)
```

## Limitação: o modelo não tem vantagem de mandante

$\theta$ e $\phi$ (ADR-002) misturam jogos em casa e fora, então o time
nasce sem vantagem de jogar em casa. Nos jogos já disputados isso não é o
que se observa:

```{r vantagem-mandante}
disputados %>%
  summarise(
    gols_mandante_medio = mean(gols_mandante),
    gols_visitante_medio = mean(gols_visitante),
    vitoria_mandante = mean(gols_mandante > gols_visitante),
    empate = mean(gols_mandante == gols_visitante),
    vitoria_visitante = mean(gols_mandante < gols_visitante)
  )
```

O mandante marca mais e vence com mais frequência do que o visitante, mas os
$\lambda$ do modelo (calculados a seguir) saem parecidos para os dois
lados — o enunciado pede exatamente esse modelo; a seção
["Atividade extra"](#atividade-extra) retoma esse ponto.

# Classificação atual

`calcular_classificacao()` (já implementada e testada em
`R/classificacao.R`) serve tanto para a tabela atual quanto, dentro do laço
de Monte Carlo, para cada temporada simulada.

```{r classificacao-atual}
tabela_atual <- calcular_classificacao(disputados)
tabela_atual[, c("posicao", "pontos", "vitorias", "saldo_gols", "gols_marcados")]
```

# Simulação de uma temporada

```{r simular-uma-temporada}
temporada_exemplo <- simular_temporada(pendentes, parametros, seed = 1)
head(temporada_exemplo)
```

# Simulação Monte Carlo

Para cada uma das $N$ réplicas: simula os jogos pendentes
(`simular_temporada()`), junta com os jogos já disputados e calcula a
classificação final (`calcular_classificacao()`). Guardamos só o essencial
por réplica: pontos e posição final de cada time, e se houve empate em
pontos no topo da tabela.

```{r monte-carlo, cache=TRUE}
N <- 10000
set.seed(524)

times <- rownames(parametros)
pontos_mat <- matrix(0, nrow = N, ncol = length(times), dimnames = list(NULL, times))
posicao_mat <- matrix(0L, nrow = N, ncol = length(times), dimnames = list(NULL, times))
empate_topo <- logical(N)

for (r in seq_len(N)) {
  simulados <- simular_temporada(pendentes, parametros, seed = r)
  tabela <- calcular_classificacao(rbind(disputados, simulados))

  pontos_mat[r, ] <- tabela[times, "pontos"]
  posicao_mat[r, ] <- tabela[times, "posicao"]
  empate_topo[r] <- sum(tabela$pontos == max(tabela$pontos)) > 1
}
```

# Classificação esperada após a simulação

Consolidando as `r format(N, big.mark = ".", decimal.mark = ",")` réplicas em uma única tabela:
pontos médios, posição média e as probabilidades de título e rebaixamento
de cada time (as mesmas das perguntas 1 e 2, lado a lado). A ordenação é
pela posição média — não é a classificação de uma réplica específica, é a
média sobre todas elas.

```{r classificacao-simulada}
# Os nomes dos times vem das colunas de pontos_mat/posicao_mat (colMeans()
# preserva os nomes das colunas), igual a calcular_classificacao() -- por
# isso, como em `tabela_atual`, o time aparece só como nome de linha, sem
# uma coluna repetida.
classificacao_simulada <- data.frame(
  pontos_medios = round(colMeans(pontos_mat), 1),
  posicao_media = round(colMeans(posicao_mat), 1),
  p_campeao = colMeans(posicao_mat == 1),
  p_rebaixado = colMeans(posicao_mat >= 17)
) %>%
  arrange(posicao_media) %>%
  mutate(posicao = row_number(), .before = pontos_medios)

classificacao_simulada
```

# Pergunta 1 — Probabilidade de cada time ser campeão

```{r q1-campeao}
erro_mc <- function(p, n) sqrt(p * (1 - p) / n)

p_campeao <- colMeans(posicao_mat == 1)

resultado_q1 <- data.frame(
  time = times,
  p_campeao = p_campeao,
  erro_mc = erro_mc(p_campeao, N)
) %>% arrange(desc(p_campeao))

resultado_q1
```

# Pergunta 2 — Probabilidade de cada time ser rebaixado

O enunciado rebaixa os 4 últimos colocados, ou seja, posições 17 a 20.

```{r q2-rebaixamento}
p_rebaixado <- colMeans(posicao_mat >= 17)

resultado_q2 <- data.frame(
  time = times,
  p_rebaixado = p_rebaixado,
  erro_mc = erro_mc(p_rebaixado, N)
) %>% arrange(desc(p_rebaixado))

resultado_q2
```

Quando `p_rebaixado` é 0 ou 1 em todas as `N` réplicas, o erro Monte Carlo
acima também sai 0 — isso não significa certeza, só que o evento não
ocorreu (ou sempre ocorreu) nas réplicas rodadas. Para esses casos um
limite superior mais honesto é $3/N$ (regra de três para zero eventos em
`N` tentativas de Bernoulli).

# Pergunta 3 — Probabilidade de decisão por critério de desempate

**Ambiguidade a resolver no texto final:** "decidido pelos critérios de
desempate" pode significar (a) o título saiu empatado em pontos no topo, ou
(b) *alguma* posição relevante (título ou última vaga de rebaixamento) saiu
empatada em pontos. São leituras diferentes e merecem números separados.

```{r q3-desempate}
p_empate_topo <- mean(empate_topo)

posicoes_ordenadas_por_pontos <- t(apply(pontos_mat, 1, function(p) sort(p, decreasing = TRUE)))
empate_16_17 <- posicoes_ordenadas_por_pontos[, 16] == posicoes_ordenadas_por_pontos[, 17]
p_empate_rebaixamento <- mean(empate_16_17)

data.frame(
  interpretacao = c("Empate no título (posição 1)", "Empate na última vaga de rebaixamento (16º-17º)"),
  probabilidade = c(p_empate_topo, p_empate_rebaixamento),
  erro_mc = erro_mc(c(p_empate_topo, p_empate_rebaixamento), N)
)
```

# Pergunta 4 — Valor esperado de pontos do campeão

```{r q4-pontos-campeao}
pontos_campeao <- pontos_mat[posicao_mat == 1]
stopifnot(length(pontos_campeao) == N) # exatamente um campeao por replica

media_pontos_campeao <- mean(pontos_campeao)
erro_mc_media <- sd(pontos_campeao) / sqrt(N)
intervalo_predicao <- quantile(pontos_campeao, c(0.025, 0.975))

cat("Média de pontos do campeão:", media_pontos_campeao, "\n")
cat("Erro Monte Carlo da média:", erro_mc_media, "\n")
cat("Intervalo de predição 95% (entre réplicas):", intervalo_predicao, "\n")
```

O erro Monte Carlo acima é sobre a *média*; o intervalo de predição descreve
a variabilidade dos pontos do campeão *entre réplicas* — são coisas
diferentes e não devem ser confundidas no texto final.

# Pergunta 5 — Pontos para ≥90% de chance de título

Para cada valor de pontos observado nas simulações, calculamos a proporção
de vezes em que esse valor correspondeu ao campeão. Como essa proporção não
é estritamente monótona (ruído de simulação, principalmente nos extremos
com poucas observações), usamos o menor valor de pontos a partir do qual
**todos** os valores maiores também têm proporção ≥ 90%.

```{r q5-pontos-90-titulo}
pontos_vetor <- as.vector(pontos_mat)
campeao_vetor <- as.vector(posicao_mat == 1)

prop_campeao_por_pontos <- tapply(campeao_vetor, pontos_vetor, mean)
n_por_pontos <- tapply(campeao_vetor, pontos_vetor, length)
valores_pontos <- sort(unique(pontos_vetor))

acima_do_limiar <- vapply(valores_pontos, function(x) {
  chave <- as.character(valores_pontos[valores_pontos >= x])
  all(prop_campeao_por_pontos[chave] >= 0.90)
}, logical(1))

pontos_90_titulo <- min(valores_pontos[acima_do_limiar])
cat("Pontos para >=90% de chance de título:", pontos_90_titulo, "\n")

data.frame(pontos = valores_pontos, prop_campeao = as.numeric(prop_campeao_por_pontos), n = as.numeric(n_por_pontos))
```

# Pergunta 6 — Pontos para ≥95% de chance de escapar do rebaixamento

Mesma lógica da pergunta anterior, trocando "foi campeão" por "não foi
rebaixado" (posição < 17) e o limiar para 95%.

```{r q6-pontos-95-permanencia}
nao_rebaixado_vetor <- as.vector(posicao_mat < 17)

prop_permanencia_por_pontos <- tapply(nao_rebaixado_vetor, pontos_vetor, mean)

acima_do_limiar_perm <- vapply(valores_pontos, function(x) {
  chave <- as.character(valores_pontos[valores_pontos >= x])
  all(prop_permanencia_por_pontos[chave] >= 0.95)
}, logical(1))

pontos_95_permanencia <- min(valores_pontos[acima_do_limiar_perm])
cat("Pontos para >=95% de chance de não ser rebaixado:", pontos_95_permanencia, "\n")
```

# Variabilidade das estimativas: bootstrap de $\theta$ e $\phi$

Para cada time, reamostramos com reposição os jogos que ele disputou
(`bootstrap_parametros()`, ADR-003) e recalculamos $\theta$/$\phi$ em cada
reamostragem. O intervalo de confiança usado é o de percentis 2,5%–97,5%
(`intervalo_confianca()`).

```{r bootstrap}
set.seed(2024)
B <- 1000
amostras_bootstrap <- bootstrap_parametros(disputados, n_reamostragens = B, seed = 2024)

ic_por_time <- amostras_bootstrap %>%
  group_by(time) %>%
  summarise(
    theta_medio = mean(theta),
    theta_li = intervalo_confianca(theta)[1],
    theta_ls = intervalo_confianca(theta)[2],
    phi_medio = mean(phi),
    phi_li = intervalo_confianca(phi)[1],
    phi_ls = intervalo_confianca(phi)[2]
  )

ic_por_time
```

```{r bootstrap-grafico, fig.height=7, fig.width=8}
grafico_dados <- ic_por_time %>%
  select(
    time,
    marcados_medio = theta_medio, marcados_li = theta_li, marcados_ls = theta_ls,
    sofridos_medio = phi_medio, sofridos_li = phi_li, sofridos_ls = phi_ls
  ) %>%
  pivot_longer(
    cols = -time,
    names_to = c("tipo", ".value"),
    names_pattern = "(marcados|sofridos)_(medio|li|ls)"
  )

ordem_times <- ic_por_time$time[order(ic_por_time$theta_medio)]
grafico_dados$time <- factor(grafico_dados$time, levels = ordem_times)

ggplot(grafico_dados, aes(x = time, y = medio, ymin = li, ymax = ls)) +
  geom_pointrange() +
  coord_flip() +
  facet_wrap(~tipo, labeller = as_labeller(c(marcados = "Gols marcados (θ)", sofridos = "Gols sofridos (φ)"))) +
  labs(x = NULL, y = "Gols por jogo", title = "Intervalos de confiança (bootstrap, 95%) para θ e φ por time")
```

Com ~27–29 jogos por time, os intervalos de confiança são relativamente
largos — vale discutir no texto final quais times têm as estimativas mais
instáveis (IC mais largo) e o que isso significa para a confiabilidade das
respostas 1 e 2. Importante: essa incerteza **não propaga** para a
simulação Monte Carlo da seção anterior — lá, $\theta$/$\phi$ entram como
constantes conhecidas, então `p_campeao`/`p_rebaixado` carregam só erro
Monte Carlo, não erro de estimação. Propagar exigiria reestimar
$\theta$/$\phi$ a cada réplica (fora do escopo pedido pelo enunciado).

# Atividade extra {#atividade-extra}

(ver ADR-004 em [`.ai/modelagem.md`](../.ai/modelagem.md))

A limitação mais evidente, medida acima, é a ausência de vantagem de mandante:
o mandante marca em média `r round(mean(disputados$gols_mandante), 2)` gols/jogo contra
`r round(mean(disputados$gols_visitante), 2)` do visitante, mas o modelo do
enunciado gera $\lambda$ parecidos para os dois lados. Uma proposta simples
e barata de implementar (um fator multiplicativo único aplicado aos
$\lambda$ de mandante/visitante) preservaria o resto do pipeline sem
alterações; alternativas mais custosas (θ/φ separados por condição de
mandante/visitante) reduzem a base amostral por parâmetro pela metade e
merecem ser cruzadas com os IC da seção de bootstrap antes de adotadas.

# Conclusão

A definir
